臺灣高雄地方法院刑事判決　　　　　　　　　　　　九十二年度易字第一八三號
　　公　訴　人　臺灣高雄地方法院檢察署檢察官
　　被　　　告　甲○○
　　選任辯護人　方春意律師
右列被告因偽造文書等案件，經檢察官提起公訴（九十一年度偵字第二一九一三號）
，本院判決如左：
    主  文
甲○○無罪。
    理  由
一、公訴意旨略以：甲○○為中一營造公司副總經理，丙○○為中一營造公司之員工
    ，甲○○竟於民國九十年十一月十二日，未經丙○○同意，即將丙○○交付欲辦
    理勞工保險用之身分證影本，持以向台北市政府建設局辦理合倡興業有限公司（
    下稱：合倡興公司）負責人之變更登記申請，使不知情之該管公務員依不實內容
    登載於其職務上所掌之合倡興業公司變更登記表上，致生損害於丙○○及台北市
    政府建設局對公司登記資料管理之正確性。嗣於九十一年七月十二日，丙○○接
    獲財政部台北國稅局寄發之所得扣繳憑單，方知其身分遭甲○○冒用而查獲，因
    認被告涉犯刑法第二百十四條使公務員登載不實罪云云。
二、公訴人認被告有上開之犯行，無非係以：(一)告訴人丙○○於警詢、偵查中之指述
    ；(二)乙○○於偵查中證述；(三)合倡興業公司之有限公司變更登記表等為主要依據
    。惟訊據被告甲○○固不否認有持告訴人丙○○身分證影本去辦理合倡興業公司
    之負責人變更登記乙事，然堅決否認有何使公務員登載不實之犯行，辯稱：緣乙○○所經營之華安營造股份有限公司（下稱：華安公司）原擬承包友力營造股份
    有限公司（下稱：友力公司）之大塘及觀塘二工地消波塊、型塊製作工程，而提
    出報價，嗣改由華安公司與中一營造工程股份有限公司（下稱：中一公司）協議
    合作，由中一公司出面向友力公司承包上開工程，惟因華安公司無法開立發票，
    即由伊經營之至安重工有限公司（下稱：至安公司）與中工公司訂約，再由乙○○予以分包，先由至安公司開立發票向中一公司具領工程款，然後乙○○再開立
    收據向至安公司請款，因此非長久之計，故乙○○有意頂讓一家公司以為承包，
    而伊與合倡興公司之原負責人林正富舊識，故從中拉線達成轉讓合意，因乙○○
    本身債信有問題不能擔任負責人，故決定以其小舅子丙○○為負責人，乃由乙○○將丙○○之身分證影本交予伊辦理負責人變更等語。
三、按犯罪事實應依證據認定之，無證據不得認定其犯罪事實；不能證明被告犯罪者
    ，應諭知無罪之判決，刑事訴訟法第一百五十四條第二項、第三百零一條第一項
    分別定有明文。又按刑事訴訟法第一百六十一條第一項規定：檢察官就被告犯罪
    事實，應負舉證責任，並指出證明之方法。對於其所訴之被告犯罪事實，應負提
    出證據及說服之實質舉證責任，倘所提出之證據，不足為被告有罪之積極證明，
    或其闡明之證明方法，無從說服法官以形成被告有罪之心證，基於無罪推定之原
    則，自應為被告無罪判決之諭知。而所謂認定犯罪事實之證據，係指足以認定被
    告確有犯罪行為之積極證據而言，如未發現相當證據，或證據不足以證明，自不
    能以推測或擬制之方法，以為裁判基礎；又告訴人之告訴，係以使被告受刑事訴
    追為目的，是其陳述是否與事實相符，仍應調查其他事實以資審認，始得為不利
    被告之認定。再者，刑事訴訟上證明之資料，無論其為直接證據或間接證據，均
    須達於通常一般人均不致於有所懷疑，而得確信其為真實之程度，始得據為有罪
    之認定，若其關於被告是否犯罪之證明未能達此程度，而有合理性懷疑之存在，
    致使無從形成有罪之確信，根據「罪證有疑，利於被告」之證據法則，即不得遽
    為不利被告之認定，其以情況證據（即間接證據）斷罪時，尤須基於該證據在直
    接關係上所可證明之他項情況事實，本乎推理作用足以確證被告有罪，方為合法
    ，不得徒憑主觀上之推想，將一般經驗上有利被告之其他合理情況逕予排除。
四、經查：
  (一)乙○○所經營之華安公司原擬承包友力公司之大塘及觀塘二工地消波塊、型塊製
    作工程，而提出報價，嗣改由華安公司與中一公司協議合作，由中一公司出面向
    友力公司承包上開工程，惟因華安公司已於九十一年三月七日解散無法開立發票
    ，即由被告經營至安公司與中工公司訂約，再由乙○○分包，由至安公司開立發
    票向中一公司具領工程款，然後乙○○再開立收據向至安公司請款乙節，有偵查
    卷存公司執照一紙、詢價單一紙、廠商材料表一紙、合作協議書一紙、臨時工資
    支付清冊上之切結書四紙及公司查詢資料二紙附卷可稽。
  (二)又按「有左列情事之一者，不得充經理人，其已充任者，當然解任：五、使用票
    據經拒絕往來尚未期滿者。」、「第三十條之規定，對董事準用之。」，此公司
    法第三十條第五款、第一百九十二條五項分別定有明文。查乙○○於八十九年十
    二月十五日拒絕往來，且尚未解除乙情，亦有偵查卷存票據信用資料查覆單一紙
    可證。
  (三)本件證人即告訴人丙○○於偵查中陳述交付身分證予中一公司係要申報所得稅等
    語（見臺灣高雄地方法院檢察署九十一年度發查字第四五三五號卷第三頁），然
    其於本院審理時則改稱係為辦理勞保等語（見本院九十二年十二月三十日審判筆
    錄），其先後之陳述即有出入；又證人即告訴人丙○○於本院審理時證述只有拿
    一張身分證影本云云（見本院同日審判筆錄），惟依本院卷存工資報酬支出憑證
    上，證人即告訴人丙○○之身分證影本係七十五年三月一日所核發，而辦理合倡
    興公司負責人變更為丙○○，所附之證人即告訴人丙○○身分證影本則為八十九
    年十二月一日所換發，有本院卷存高雄市政府九十二年十月六日高府建二公字第
    ０九二０五九０六五六０號函附合倡興變更登記資料所附之告訴人身分證影本一
    紙可證，而身分證係極為私密之物，本件證人即告訴人丙○○並未遺失身分證，
    是該身分證影本，倘非其所交付，被告實無從取得，足徵證人即告訴人丙○○上
    開陳述顯非實在。
  (四)綜上所述，本件乙○○所經營之華安公司既與中一公司協議合作，惟因華安公司
    早於與中一公司協議合作前，已因解散而無法開立發票，而嗣後既由被告經營之
    至安公司與中工公司訂約，由至安公司開立發票向中一公司具領工程款，然後乙○○再開立收據向至安公司請款，衡諸常情，則需要合倡興公司以利購買統一發
    票，作為請領工款之核銷者，應為乙○○而非被告。又乙○○為告訴人丙○○之
    姐夫，業據證人丙○○於本院審理時陳述明確（見本院九十二年十二月三十日審
    判筆錄），而乙○○因拒絕往來尚未期滿，不能為合倡興公司之負責人，已如上
    所述，則由其小舅子即告訴人丙○○擔任合倡興公司之負責人，已符合常情，是
    被告上開辯解，應屬實在。
五、再者，證人乙○○於偵查中固證稱：不是伊去辦理合倡興公司負責人之變更登記
    ，之前拿身分證是要辦理勞保，為何拿去辦理公司負責人登記，伊不知道等語。
    惟查本件證人乙○○為最需要辦理合倡興公司負責人變更之人，且告訴人丙○○
    又為其小舅子，是其上開證述是否可信，即有疑義。況依上開卷存工資報酬支出
    憑證上，證人乙○○所簽立之切結書日期係九十年十一月十三日，而證人即告訴
    人丙○○加保日期係九十年十一月十八日，有本院卷存勞工保險局投保單位被保
    險人名冊一紙可證，二者日期相近，衡諸常情，則被告所持有當是該工資報酬支
    出憑證上，證人即告訴人丙○○於七十五年三月一日所申請核發之身分證影本，
    而非證人即告訴人丙○○於八十九年十二月一日所申請換發之身分證影本，然查
    被告持以辦理合倡興公司負責人變更者為丙○○所附之身分證影本，卻為證人即
    告訴人丙○○八十九年十二月一日所換發之身分證影本，足見證人乙○○上開所
    述並非實在，自亦不得為被告不利之認定。
六、綜上所述，本件依上開證據並不足以認定被告有何使公務員登載不實之犯行，自
    難以該罪相繩。此外，公訴人復未提出其他證據足資證明被告確有其所訴之犯行
    ，應認不能證明被告犯罪，揆諸前揭規定及判例意旨，依法應為被告無罪之諭知
    。
七、據上論斷，應依刑事訴訟法第三百零一條第一項，判決如主文。
中      華      民      國    九十三    年      六      月     十五     日
                                  臺灣高雄地方法院刑事第十三庭
                                      審判長法  官  李勝琛
                                            法  官  陳明呈
                                            法  官  曾吉雄
右正本證明與原本無異。
如不服本判決，應於判決送達後十日內，向本院提出上訴狀。
                                            書記官   唐美玲
中    華    民    國    九十三    年     六        月        十五      日
